【裁判字號】    89,訴緝,86
【裁判日期】    900720
【裁判案由】    詐欺等
【裁判全文】
臺灣桃園地方法院刑事判決                          八十九年度訴緝字第八六號
    公  訴  人    臺灣桃園地方法院檢察署檢察官
    被      告    甲○○
右列被告等因詐欺等案件，經檢察官提起公訴（八十七年度偵字第六○二四號），本
院判決如左：
        主  文
甲○○共同違反未經設立登記不得以公司名義為法律行為之規定，處拘役伍拾玖日，
併科罰金新臺幣拾萬元。拘役如易科罰金、罰金如易服勞役，均以佰元折算壹日。
        事  實
一、甲○○與乙○○、丙○○（後二人業經判決確定）均明知未經設立登記，不得以
    公司名義為法律行為，三人竟基於犯意聯絡及行為分擔，自民國（下同）八十四
    年十一月間起至八十五年九月間止，在桃園縣中壢市○○路七號五樓及新竹、苗
    栗、台中、高雄等地廣設營業所，以未經設立登記之瞬通國際通訊股份有限公司
    （以下簡稱瞬通公司）公司名義，對外招募Ａ級代理商、Ｂ級經銷商之「ＴＣＲ
    衛星通話機」經營者，其投資方式為Ａ級代理商經營權每股投資者要繳付新臺幣
    （下同）五萬元，並再招募五名Ｂ級經銷商，Ｂ級經銷商經營權每股投資者要繳
    付三萬元，投資者支付款項後，與瞬通公司（由丙○○擔任代表人）簽訂之「Ｔ
    ＣＲ衛星通話機」經營權權利合約書，於上開產品正式上市後辦理消費者「ＴＣ
    Ｒ衛星通話機」之申請，可從所辦理之消費者之通話機月費永續分紅百分之三十
    五，及從銷售通話機之利潤從中抽取百分之十四，而Ａ級代理商又可從所招募之
    每名Ｂ級經銷商所得之月費分紅抽取百分之十五。嗣於八十五年十一月間，乙○○、丙○○、甲○○並未將研發之產品上市交由投資者經營，經由投資者余世亮
    等訴由台灣桃園地方法院檢察署始查悉上情。
二、案經被害人余世亮訴由臺灣桃園地方法院檢察署檢察官偵查起訴。
        理  由
一、訊據被告甲○○矢口否認有何違反公司法之犯行，辯稱：當初是伊向美國購買零
    件並組裝通訊機器並籌備成立瞬通公司，欲經營呼叫器和通話機之買賣，乙○○
    向其購買發射台，伊僅提供技術幫乙○○架設發射台，但並無與乙○○共同向外
    招募代理商及經銷商，且伊不認識章文賢等經銷商，事後知道乙○○、丙○○以
    瞬通公司之名義向外召集Ａ、Ｂ級經銷商，伊遂登報紙澄清，乙○○才另外再成
    立一家「聲馳公司」（即聲馳國際通信股份有限公司）。伊係一人籌備瞬通公司
    ，因還未申請登記故未對外營業招募經銷商及代理商，被害人陳錦芳等非伊找的
    代理商，而是乙○○自己找的，乙○○與丙○○在外所為均與伊無關云云。惟查
    ：
    （一）、瞬通公司迄未經主管機關核准設立登記一節，有經濟部商業司八十六年
            一月十六日經（八六）商（一）字第八五二二四三九七號函一紙在卷可
            稽。
    （二）、「瞬通公司總管理處」於八十五年五月二十日所發之瞬總（管）字第○○○一號公文主旨內容如下：
          「一、總管理處現階段全力規劃之內容概述。二、公司整體組織規模修訂
                說明：
                １、通訊處ＢＲ、代理商ＡＧ、經銷商ＳＴ英文名稱之正名，不再
                    以Ａ級、Ｂ級稱謂。
                ２、通訊處、代理商、經銷商之授權卡製作設計，欲銷售公司產品
                    須持有授權卡，方可銷售。
                ３、通訊處、代理商、經銷商組織、利潤之行銷策略及計劃研擬。
                ４、總管理處於中壢設北區管理處、台中設中區管理處、高雄設南
                    區管理處，並派員管理各轄區之分公司、區公司、通訊處等。
                ５、計算分公司、區公司設立成本，含軟硬體及人事等成本。
                ６、公司之組織、管理、人事、薪資、退休等制度修訂。
                ７、籌畫錄影帶：通訊處、代理商、經銷商、產品、主題曲等五支
                    及一支ＴＣＲ衛星通話機廣告ＣＦ一支，共六支錄影帶之拍攝
                    。
                ８、規劃之方案內容細則，總管理處將另行發布公文公告之。
            二、各分公司近日內將分公司所有的進、出帳目整理好，董事長將擇期
                至各分公司審查。
                說明：
               １、帳冊：含開辦費、人事費用、代理商、經銷商之簽約金等進出
                   帳，均須整理好。
               ２、凡通訊處、代理商、經銷商等之簽約金帳目、合約、股票等相
                   關重要資料，均由各分公司之常務董事統一保管，會計僅保有
                   日常一般進出帳目。（參本院八十七年訴字第五八六號卷第五
                   十六頁）。」
    （三）、依瞬通公司八十五年五月二十三日發之瞬總（管）字第○○○二號公文
            主旨如下：
            「主旨：各分公司於各區設立通訊處說明：
                １、通訊處主任由推展部總專員升任，且通訊處隸屬公司之常設組
                    織。
                ２、全省設置二百五十個通訊處，設主任一名，主任下可設專員一
                    名，但專員一切開支含薪資、福利等，由主任自行負責。
                ３、通訊處主任之資格：除品性、操守外，凡達成代理商ＡＧ２位
                    及經銷商ＳＴ６位之推展部專員，向公司申請通過後方可成立
                    。
                ４、享有季獎金、年度優等獎金及享有月費永續分紅利潤。
                ５、享有公司福利：健、勞保、團保、年終獎金、退休金，規劃細
                    則另行公佈。
                ６、其他規劃內容細則詳見附件二。（參本院八十七年訴字第五八
                    六號卷第五十五頁）。」
    （四）、依瞬通公司瞬（管）字○○○三號、瞬總（管）字第○○○四號、瞬總
            （管）字第○○○五號，瞬總（管）字第○○○六號，其上董事長欄之
            簽核均為被告甲○○所簽，被告甲○○就此並不否認（參本院九十年六
            月二十九日之筆錄），且由上述瞬總（管）字第○○○一號、瞬總（管
            ）字第○○○二號函之內容均有代理商及經銷商之說明可知，被告呂天
            保應知悉關於招募代理商及經銷商之事宜，被告辯稱其對於招募代理商
            及經銷商之事宜事前毫不知情，不足採信；又瞬通公司台中分公司八十
            五年四月三日之股東常會會議記錄有「甲○○」之簽名，被告雖否認為
            其所簽，惟參該會議記錄，第一、三、五點之內容均為呂董（即被告呂
            天保）所表示，由此可知，被告甲○○對於招募代理商及經銷商之事宜
            應屬知情，故瞬通公司應是被告甲○○與乙○○、丙○○共同經營並向
            外招募經銷商及代理商，從告訴人余世亮所提出之瞬通公司衛星通話機
            經營者權利合約書可知，契約書係以瞬通公司、代表人丙○○名義訂定
            ，可知渠等在招募經營者時，業已使用瞬通公司名義對外招募，被告呂
            天保辯稱伊未與乙○○、丙○○共同以瞬通公司名義向外招募經營者，
            係陳、歐二人使用瞬通公司籌備處名義對外招募經營者云云，不足採信
            。
    （五）、證人袁明得於偵查時證稱：「八十五年三月二十日其至中壢市○○路七
            號五樓之辦公室上班時，甲○○自稱是瞬通公司董事長」（參八十五年
            度偵字第一四七七三號第一二五頁）；「我到中壢辦公室上班時，都是
            被告甲○○及乙○○負責，後來二人不合甲○○離開，乙○○就整合全
            省的瞬通各分公司，改為聲馳公司」（參同上偵卷第九九頁）；證人陳
            錦芳於偵查時證稱：「當初甲○○找我投資，我前後約投資一百多萬元
            ，合約上『瞬通公司』代表人是丙○○，但簽約時是甲○○、乙○○等
            人在場，錢也是他們二人來拿，‧‧‧」（參同上偵卷第一○五、一○
            六頁）；證人章文賢證稱：「當初是乙○○找我投資，簽約時乙○○及
            一名我原以為是丙○○之人在場，後來才知他是甲○○，‧‧‧」（參
            同上偵卷第一○六頁），由此足證，被告甲○○辯稱：並無與乙○○共
            同向外招募代理商及經銷商，且伊不認識章文賢等經銷商云云，顯不可
            採。
    （六）、另被告乙○○雖於本院八十七年度訴字第五八六號案件審理中，矢口否
            認右揭犯行，辯稱：當初是由丙○○與甲○○來找伊開公司，伊不知沒
            有辦理公司登記，公司當初完全由丙○○、甲○○負責云云；另被告歐
            民榮在本院八十七年度訴字第五八六號案件審理中亦矢口否認右揭犯行
            ，辯稱：伊曾於八十四年九月提出申請公司設立登記預查名稱申請准予
            表，而當時對外均是以瞬通國際通訊股份有限公司籌備處名義，並無對
            外營業，同案被告乙○○是桃、竹、苗區域總代理而已，並非瞬通公司
            籌備處之股東，且伊於八十五年四月二十四日發生車禍，頭部發生撞擊
            ，後來即退出公司之經營云云。惟查：
          １、從告訴人余世亮所提出之瞬通公司衛星通話機經營者權利合約書可知
              ，契約書係以瞬通公司、代表人丙○○之名義訂定，可知渠等在招募
              經營者時，業已使用瞬通公司名義對外招募，被告丙○○辯稱係使用
              瞬通公司籌備處名義對外招募經營者，不足採信。
          ２、被告乙○○坦承是瞬通公司主要股東之一，並且為桃園分公司之負責
              人（此有瞬通公司開會記錄一紙附八十七年度訴字第五八六號卷可稽
              ），則對於公司是否辦理登記，應係知悉甚詳，豈可能對於公司是否
              未經登記之情完全不知，其所辯稱顯不足採信。
          ３、乙○○既係瞬通公司桃園、中壢分公司之負責人，且從瞬通公司之發
              文可知（參本院八十七年度訴字第五八六號卷內被告乙○○於八十七
              年六月九日所提出之辯護書），中壢分公司係瞬通公司之一分公司，
              且為總管理處，則中壢分公司以瞬通公司名義對外招募經銷商，被告
              丙○○亦應知情。共同被告丙○○、乙○○所犯違反公司法第十九條
              第二項、第一項罪名，亦業經本院八十七年度訴字第五八六號各判處
              拘役五十日確定，此有判決書一份附卷可稽。
    （七）、 本案被告甲○○所辯各節，顯係卸責之詞，不足採信，至被告於八十
             五年九月二日刊登報紙聲明瞬通公司並未對外招募代理商、經銷商一
             節，與被告是否有本件犯行，並無必然之關聯，綜上所述，本案事証
             明確，被告甲○○之犯行堪以認定，應依法論科。
二、被告行為後，公司法第十九條已於八十六年六月二十五日公布施行，自同年月二
    十七日起生效，以之與被告行為時之修正前公司法第十九條相比較結果，修正前
    以之公司法第十九條並非較有利於被告，應依刑法第二條第一項前段適用裁判時
    之公司法第十九條。核被告甲○○所為，係違反修正後公司法第十九條第一項之
    規定，應依同法條第二項前段規定處斷。甲○○與乙○○、丙○○三人間，就上
    開犯行有犯意聯絡及行為分擔，為共同正犯。又查被告行為後，原刑法第四十一
    條易科罰金之規定，業於九十年一月四日經立法院三讀修正通過，嗣於同年月十
    日經總統公布施行在案，依修正後刑法第四十一條第一項前段規定，犯最重本刑
    為「五」年以下有期徒刑以下之刑之罪，而受六月以下有期徒刑或拘役之宣告，
    因身體、教育、職業、家庭之關係或其他正當理由，執行顯有困難，得以一元以
    上三元以下折算一日，易科罰金，新舊法比較之結果，舊法之規定並非較新法更
    有利於被告，按諸刑法第二條第一項前段之規定，自應適用裁判時即修正後刑法
    第四十一條有關易科罰金之規定，諭知易科罰金之折算標準，併此敘明。爰審酌
    被告犯罪之動機、目的、手段、所生之危害及犯罪後之態度等一切情狀，量處如
    主文所示之刑，並均諭知易科罰金及易服役之折算標準，以資懲儆。
三、公訴意旨另以：被告甲○○與另案被告乙○○、丙○○見社會游資充斥，明知其
    三人向經濟部申請設立之瞬通公司未獲核准設立登記，且未自行研發「ＴＣＲ衛
    星通話機」（即語音通話機），上開產品亦未經主管機關核准開放經營，竟基於
    意圖為自己不法所有之犯意聯絡及行為分擔，自八十四年十一月間起至八十五年
    九月間止，在桃園縣中壢市○○路七號五樓及新竹、苗栗、臺中、高雄等地廣設
    營業所，以瞬通公司名義對外招募Ａ級代理商、Ｂ級經銷商之「ＴＣＲ衛星通話
    機」經營者，其投資方式為Ａ級代理商經營權每股投資者要繳付五萬元，並再招
    募五名Ｂ級經銷商，Ｂ級經銷商經營權每股投資者要繳付三萬元，投資者支付款
    項後，與瞬通公司（由丙○○任代表人）簽訂「ＴＣＲ衛星通話機」經營權權利
    合約書，於上開產品正式上市後辦理消費者「ＴＣＲ衛星通話機」之申請，可從
    所辦理之消費者之通話機月費永續分紅百分之三十五，及從銷售通話機之利潤從
    中抽取百分之十四，而Ａ級代理商又可從所招募之每名Ｂ級經銷商所得之月費分
    紅抽取百分之十五，投資者見條件不錯，且上開產品極具新穎性，誤信可取得上
    開產品銷售，陷於錯誤而紛紛投資，計至少有附表一所示之章文賢等四十七名Ａ
    級代理商及附表二所示之彭寶樑等一百七十四名之Ｂ級經銷商將五萬元、三萬元
    或數倍於上開款項之投資款交付予丙○○、乙○○、甲○○或匯入乙○○銀行帳
    戶內，總數計八百十七萬元，乙○○、丙○○、甲○○等人均以此為常業，嗣因
    當初招募之初乙○○、丙○○、甲○○等人向前往上開營業處所詢問之投資者保
    證「ＴＣＲ衛星通話機」於八十五年四月中即可正式上市，屆期附表一、二之投
    資者見「瞬通公司」未將該通話機交付銷售，經前往詢問，丙○○、甲○○避不
    見面，由乙○○出面藉詞敷衍，於八十六年八月間乙○○則稱丙○○、甲○○已
    捲款潛逃，並邀部分Ａ級經營權之投資者與其共組聲馳國際通訊股份有限公司（
    以下簡稱聲馳公司），佯稱其會繼續研發或引進呼叫器、行動電話機等無線電通
    訊器材給原瞬通公司投資者銷售經營，以安撫投資者，且又繼續在瞬通公司之原
    營業處所繼續招募投資者詐取錢財，然因乙○○等人向投資者收取之款項均挪作
    他用，未曾研發或引進任何對外招募所稱「ＴＣＲ衛星通話機」、呼叫器、行動
    電話機等無線電通訊器材，終因愈來愈多之投資者發覺受騙紛紛前往要求解約退
    款，乙○○見已東窗事發乃結束各地營業所之招募事宜，並逃匿無蹤。因認被告
    甲○○與另案被告乙○○、丙○○等涉有刑法第三百四十條常業詐欺罪嫌云云。
  （一）、按犯罪事實應依證據認定之，無證據不得推定其犯罪事實，又不能證明被
          告犯罪者，應諭知無罪之判決，刑事訴訟法第一百五十四條、第三百零一
          條第一項定有明文。所謂認定犯罪事實之證據，係指足以認定被告確有犯
          罪行為之積極證據而言，該項證據自須適合於被告犯罪事實認定，始得採
          為斷罪資料。又苟未能發現相當證據，或證據不足以證明，自不能以推測
          或擬制之方法，以為裁判基礎，亦分別有最高法院二十九年度上字第三一
          ０五號及同院四十年度台上字第八六號判例意旨可資參照。又認定不利於
          被告之事實，須依積極證據，苟積極證據不足為不利於被告事實之認定時
          ，即應為有利於被告之認定，更不必有何有利之證據，最高法院三十年上
          字第八一六號著有判例可資參照。
  （二）、訊據被告甲○○矢口否認有詐欺之意圖，辯稱：伊於八十四年間籌備瞬通
          公司，引進「ＴＣＲ衛星通話機」，準備銷售予乙○○對外經營，乙○○
          未經伊同意即擅自以瞬通公司之名義對外招募經營者，伊於籌備瞬通公司
          之初，並無藉此詐欺之不法意圖，於籌備過程中亦無任何行使詐術之不法
          行為等語。經查：
      １、按刑法第三百三十九條第一項詐欺罪之成立，以意圖為自己或第三人不法
          所有，以詐術使人將本人或第三人之物交付為要件。所謂以詐術使人交付
          ，必須被詐欺人因其詐術而陷於錯誤，若其所用方法，不能認為詐術，亦
          不致使人陷於錯誤，即不構成該罪（參照最高法院四十六年台上字第二六
          ０號判例）。
      ２、證人袁明得曾證稱：「（公司營運情形？）當時招募經銷商，我在中壢市
          ○○路瞬通公司上班，負責人是乙○○，當初作ＴＣＲ招募經銷商。Ａ級
          交五萬元，另五萬元營運後再交；Ｂ級是六萬元，先交三萬元。後來才交
          三萬元，我是八十五年四、五月進公司上班，中壢均是乙○○負責營運」
          ；「（公司有無法展機器？）有一個基地站在楊梅，一個基地站多少錢我
          不清楚，但大約三百多萬元」；「（後來為何公司不作？）營運執照無法
          取得」（詳見本院八十七年度訴字第五八六號案件八十七年七月七日訊問
          筆錄），且從被告乙○○所提出之公司會計帳目表（參本院八十七年度訴
          字第五八六號卷第三十九頁至第四十七頁），可知瞬通公司支付各項費用
          金額龐大，每月均達五、六百萬元，瞬通公司建立一個基地台即需三百餘
          萬元，而證人袁明得僅是中壢分公司之職員，僅知悉楊梅有一個基地台，
          以瞬通公司全國地區均有分公司之情況，其在中、南部亦應有建立基地台
          ，其所花用經費自是相當可觀，且瞬通公司亦須支付員工薪資、租金、廣
          告、郵電等其他費用，每月達五、六百萬元，因公司長期未取得前揭ＴＣ
          Ｒ電信執照無法進行該種通信機之營運而無收入之情況下，自是使用股東
          投資之股金。
      ３、瞬通公司所營運之產品，雖然事後無法營運，除該種ＴＣＲ通信最後未經
          主管機關開放民間經營，其餘牽涉之因素亦甚多，而八十四年間正是我國
          通訊市場開放之時，甚多公司投入市場，後因市場競爭或其他因素而多家
          倒閉無法營運，自不能僅因為瞬通公司因營運不良、資金週轉困難導致關
          閉，即認為被告及丙○○、乙○○設立瞬通公司之初即有詐欺之意圖，被
          告如有詐欺之意圖，應不致花費巨額金錢設立基地台、僱用員工進行公司
          營運並經常開會決議公司之經營方式、管理方法及員工之福利等事項（參
          本判決理由欄第二項第（二）至（四）點）。
      ４、另案被告乙○○如有詐欺之意圖，應不致於八十五年八月再設立聲馳公司
          ，且聲馳公司董事、股東均是原瞬通公司之投資者，聲馳公司除依法辦理
          公司設立登記外並且加入電信同業工會，此有經濟部公司執照、交通部電
          信管制器材經營許可執照、臺灣區電信工程工業同業公會會員證書等附卷
          可稽（本院八十七年度訴字第五八六號卷第八十至八十二頁）。此外，聲
          馳公司亦曾退還部分股東之投資款，乙○○如有詐欺之意圖，應不致為上
          揭行為。綜上所述，告訴人等基於電信市場開放，認為被告等開設之瞬通
          公司、聲馳公司所進行之營業項目值得投資，而進行投資，縱然事後瞬通
          公司、聲馳公司因資金週轉不靈、營運不佳導致關閉，不能遽認被告及陳
          少拔、丙○○於招募經銷商之初即有詐欺故意及不法意圖。
  （三）、此外復查無其他積極證據足資證明被告甲○○有詐欺犯行，自不能證明被
          告犯罪，然公訴人認此部份犯行與本判決被告有罪部分具有想像競合犯裁
          判上一罪之關係，爰不另為無罪之諭知。
據上論斷，應依刑事訴訟法第二百九十九條第一項前段，修正後公司法第十九條第二
項前段、第一項，刑法第十一條前段、第二條第一項前段、第二十八條、修正後第四
十一條第一項前段、第四十二條第二項，罰金罰鍰提高標準條例第二條，判決如主文
。
本案經檢察官鄭重文到庭執行職務。
中        華        民        國    九十      年    七    月    二十    日
                                臺灣桃園地方法院刑事第二庭
                                    法  官  張  淑  芬
右正本證明與原本無異。
如不服本判決，應於判決送達後十日內向本院提出上訴狀( 應附繕本 )，上訴於臺灣
高等法院。
                                    書記官   黃文琪
中        華        民        國     九十     年     七   月    二十    日
附論罪科刑依據之法條：
公司法第十九條第二項
未經設之登記，不得以公司名義經營業務或為其他法律行為。
違反前項規定者，行為人各處一年以下有期徒刑、拘役或科或併科新台幣十五萬元以
下罰金，並自負其責；行為人有二人以上者，連帶負責，並由主管機關禁止其使用公
司名稱。


司法院資訊處製作；財團法人民間司法改革基金會備份。
